【裁判字號】    97,上訴,494
【裁判日期】    970722
【裁判案由】    偽證等
【裁判全文】
臺灣高等法院刑事判決               97年度上訴字第494號
上  訴  人  臺灣桃園地方法院檢察署檢察官
被      告  丙○○
選任辯護人  鐘律師
被      告  甲○○
            乙○○
上列上訴人因被告偽證案件，不服臺灣桃園地方法院95年度訴字
第950 號，中華民國96年11月21日第一審判決（起訴案號：臺灣
桃園地方法院檢察署94年度偵字第301號、95年度偵字第637號）
，提起上訴，本院判決如下：
    主  文
原判決關於丙○○、甲○○水土保持法、山坡地保育利用條例部
分撤銷。
丙○○、甲○○均無罪。
其他上訴駁回。
    理  由
壹、公訴意旨略以：
一、被告丙○○為安豐工程公司之負責人，被告甲○○為被告丙○○所僱用之挖土機司機，其2 人明知坐落桃園縣龜山鄉○○○段陳厝段坑小段15地號土地（起訴書誤載為桃園縣龜山
    鄉○○○段陳厝坑小段33、34地號），為他人所有，且上開
    土地業經行政院核定及臺灣省政府公告劃定為水土保持法及
    山坡地保育利用條例所稱之山坡地，欲在上開土地上為經營
    或使用者，應經調查規劃，依水土保持技術規範實施水土保
    持之處理與維護，並應先擬具水土保持計畫，送請主管機關
    核定，不得擅自開挖整地，詎被告丙○○、甲○○竟基於意
    圖為自己不法所有及擅自開發之犯意聯絡，未徵得土地所有
    權人之同意，於民國93年12月16日上午8 時許起，由被告丙○○指揮被告甲○○駕駛挖土機前往上開山坡地開挖整地，
    挖掘面積約0.06公頃，破壞植被造成地表土裸露，破壞地表
    及水源涵養功能，雖未致生水土流失，然遇大雨有沖刷流失
    之虞。嗣於93年12月16日下午2 時40分許，為警當場查獲，
    始悉上情。因認被告丙○○、甲○○上開所為均涉犯
    水土保持法第32條第4項、第1項之罪嫌及山坡地保育利用條
    例第34條第1項之罪嫌。
二、又被告丙○○上開案件經查獲後，經桃園縣政府警察局龜山
    分局將被告丙○○、甲○○以涉嫌違反水土保持法及山坡地
    保育利用條例罪嫌移送臺灣桃園地方法院檢察署，由該檢察
    署以94年度偵字第301 號案件偵查時，被告丙○○竟基於教
    唆偽證之犯意，先於上開山坡地旁尋得負責清理附近垃圾之
    被告乙○○，教唆被告乙○○為被告丙○○自己之上開刑事
    案件偽證，被告乙○○乃於94年1 月18日下午3 時3 分許，
    在該檢察署第9 偵查庭，以證人身分作證時，就地主是否同
    意被告丙○○、乙○○就上開山坡地為墾植、開發整地之於
    案情有重要關係之事項，供前具結而為虛偽證稱：「（是否
    認識在庭的丙○○？）認識，我在苦苓林開堆高機的，地主
    有委託我管理該地的事情，該地地號是11之1 ，再走幾步就
    是大坑了，那裡的地主都有委託我幫他們管理，之前會有人
    來倒一些廢土，……，我就告訴地主我去找人來將這些廢土
    移開，……，所以我告訴地主說我去請怪手將地面整平。」
    、「（請人幫忙整地的錢由誰支付？）地主說先由我支付。
    」、「（怪手整地有無先問過地主？）沒有，地主有6 、7
    百人。」、「（有無地主的代表同意過你整地的事情？）其
    中有一位地主幾乎每天都會過來，但有事情他都表示不需要
    告訴他。、「（本件整地的事情是否由你委託丙○○他們處
    理的？）是。」等語，而對案情有重要關係之事項為虛偽陳
    述。嗣於94年11月28日檢察官傳訊地主陳瑞津到場，經隔離
    訊問證人陳瑞津及被告乙○○後，證人陳瑞津表示不認識被
    告乙○○，亦未曾委託他人開挖整地或管理，被告乙○○始
    於偵查中向檢察官自白係因被告丙○○之教唆而為上開虛偽
    陳述，因認被告丙○○上開所為，係犯刑法29條、第168 條
    之教唆偽證罪嫌；被告乙○○上開所為，係犯刑法第168 條
    之偽證罪嫌。
貳、按犯罪事實應依證據認定之，無證據不得認定犯罪事實；不
    能證明被告犯罪者，應諭知無罪之判決，刑事訴訟法第154
    條第2 項及第301 條第1 項，分別定有明文。次按認定不利
    於被告之事實，須依積極證據，苟積極證據不足為不利於被
    告事實之認定時，即應為有利於被告之認定，更不必有何有
    利之證據；又事實之認定，應憑證據，如未能發現相當證據
    ，或證據不足以證明，自不能以推測或擬制之方法，以為裁
    判基礎；被告否認犯罪事實所持之辯解，縱屬不能成立，仍
    非有積極證據足以證明其犯罪行為，不能遽為有罪之認定。
    而刑事訴訟法上所謂認定犯罪事實之積極證據，係指適合於
    被告犯罪事實之認定之積極證據而言，雖不以直接證據為限
    ，間接證據亦包括在內；然而無論直接或間接證據，其為訴
    訟上之證明，須於通常一般之人均不致有所懷疑，而得確信
    其為真實之程度者，始得據為有罪之認定，倘其證明尚未達
    到此一程度，而有合理之懷疑存在時，致使無從形成有罪之
    確信，根據「罪證有疑，利於被告」之證據法則，即不得遽
    為不利被告之認定（最高法院30年上字第816 號、29年上字
    第3105號、30上字第1831號、40年台上字第86號及76年台上
    字第4986號判例意旨參照）。
參、程序事項：
    按被告以外之人於審判外之陳述，雖不符前四條之規定，而
    經當事人於審判程序同意作為證據，法院審酌該言詞陳述或
    書面陳述作成時之情況，認為適當者，亦得為證據，當事人
    、代理人或辯護人於法院調查證據時，知有第159 條第1 項
    不得為證據之情形，而未於言詞辯論終結前聲明異議者，視
    為有前項之同意。刑事訴訟法第159 條之5 定有明文。檢察
    官及被告於原審準備程序及審判程序均明確表示，其對於卷
    附93年12月16日桃園縣山坡地保育利用管理查報與取締會勘
    紀錄及照片、桃園縣政府水保字第0930186488號函及其附件
    、桃園縣政府水保字第0940306784號函及其附件、桃園縣政
    府94年度1 月份丙○○違反水土保持法處分罰鍰卷宗、94年
    12月8 日桃園縣政府水務局水土保持課會勘紀錄及照片、96
    年9月17日桃園縣政府水保字第0960310644號函、96年10月5
    日桃園縣政府0960337748號函，並無證據證明係公務員違背
    法定程序取得之物，且為被告及檢察官所不爭執，依法得為
    證據。
肆、違反水土保持法及山坡地保育利用條例部分：
一、公訴意旨認被告丙○○、甲○○涉犯上開違反水土保持法第
    32條第4 項、第1 項之罪嫌及山坡地保育利用條例第34條第
    1 項之罪嫌，係以(一)證人即桃園縣龜山鄉○○村○○○段陳
    厝坑小段34地號土地所有權人陳瑞津於偵訊時之證述；(二)被
    告乙○○於偵訊時以證人身分所為之證述；(三)桃園縣山坡地
    保育利用管理查報與取締會勘記錄、桃園縣政府水保字第09
    40306784號函、桃園縣政府94年度1 月份丙○○違反水土保
    持法處分罰鍰卷宗、土地登記謄本及採證照片等件為其主要
    依據。
二、被告丙○○、甲○○雖坦承其等確有於93年12月16日，在桃
    園縣龜山鄉○○○段陳厝段坑小段15地號土地開挖整地之情
    事，惟均矢口否認有何上開違反水土保持法及山坡地保育利
    用條例之罪嫌，被告丙○○辯稱：伊係受被告乙○○委託才
    指示被告甲○○到上開山坡地整地，被告乙○○所述偽證乙
    節並不實在，若伊不認識被告乙○○，如何請被告乙○○到
    庭偽證等語；被告甲○○辯稱：伊係受被告丙○○指示才到
    現場整地，伊並不知道該山坡地不能整地等語。
三、經查：
  (一)起訴書犯罪事實欄雖載明本案施作整地之地點為「桃園縣龜
    山鄉○○村○○○段陳厝坑小段33、34地號土地」，然經證
    人即上開33地號土地所有權人陳明順、上開34地號土地所有
    權人陳瑞津於審理時，均證稱其等土地上並未有堆土、整地
    之情形（原審卷一，第190、193頁之96年3 月26日審判筆錄
    ）。原審乃於96年6 月25日會同桃園縣桃園地政事務所人員
    、桃園縣政府水務局水土保持課人員至現場履勘，經被告丙○○、甲○○指認施作整地之地點，核對地政事務所人員所
    提出之空照圖及地籍參照圖，發現本案進行整地之地點應係
    桃園縣龜山鄉○○○段陳厝段坑小段15地號土地，此有原審
    現場履勘筆錄1 份暨空照圖、地籍參照圖等件在卷可按（原
    審卷一，第205 頁）。再證人即桃園縣政府水土保持課巡察
    員盧金生於原審調查時亦證稱：伊於查獲時雖有到案發現場
    會勘，但僅憑桃園縣龜山鄉公所職員曾富國的陳報，即在其
    製作之桃園縣山坡地保育利用管理查報與取締案件會勘記錄
    、桃園縣政府水務局水土保持課會勘記錄上記載本件案發地
    點為「桃園縣龜山鄉○○○段陳厝坑小段33、34地號」等語
    （原審卷二，第14頁之96年8 月17日準備程序筆錄），足認
    證人盧金生至查獲現場會勘時，並未確實勘查案發地點之真
    正地號，則依原審現場履勘結果，本件被告丙○○、甲○○
    施作整地之土地應為「桃園縣龜山鄉○○○段陳厝段坑小段
    15地號土地」等情，應可認定。
  (二)查坐落於桃園縣龜山鄉○○○段陳厝段坑小段15地號土地，
    業經行政院於85年1 月13日以台85農01335 號函核定，並經
    前臺灣省政府於85年3 月6 日以85府農水字第12314 號函公
    告列為水土保持法第3 條第3 款所稱之山坡地等情，有卷附
    桃園縣政府96年9 月17日府水保字第0960301644號函暨附件
    臺灣省山坡地範圍地段明細表1 份在卷可稽（原審卷二，第
    76至78頁）。是桃園縣龜山鄉○○○段陳厝段坑小段15地號
    土地，係經公告為山坡地保育利用條例及土水保持法之「山
    坡地」之事實，堪以認定。
  (三)被告丙○○、甲○○之整地行為是否違反刑法第320 條第2
    項、水土保持法第32條第1項、第4項或山坡地保育利用條例
    第34條第1項之規定：
  1.按「在公有或私人山坡地或國、公有林區或他人私有林區內
    未經同意擅自墾殖、占用或從事第8 條第1 項第2 款至第5
    款之開發、經營或使用，致生水土流失或毀損水土保持之處
    理與維護設施者，處6 個月以上5 年以下有期徒刑，得併科
    新臺幣60萬元以下罰金。但其情節輕微，顯可憫恕者，得減
    輕或免除其刑」、「在公有或他人山坡地內，不得擅自墾殖
    、占用或從事前條第1 款至第9 款之開發、經營或使用」、
    「違反第10條規定者，處6 月以上5 年以下有期徒刑，得併
    科新臺幣60萬元以下罰金」，水土保持法第32條第1 項、山
    坡地保育利用條例第10條、第34條第1 項分別定有明文。次
    按水土保持法第32條第1 項之罪，以「在公有或私人山坡地
    或國、公有林區或他人私有林區內未經同意擅自墾殖、占用
    或從事同法第8 條第1 項第2 款至第5 款之開發、經營或使
    用，致生水土流失或毀損水土保持之處理與維護設施」為要
    件，該規定雖重在山坡地或林區之水土保持，但亦有竊佔罪
    性質，以未經土地所有權人同意，擅自墾殖、占用或開發、
    經營、使用為必要，如係土地所有權人本人或經土地所有權
    人之同意而墾殖、開發、經營、使用者，縱違反規定，未依
    水土保持技術規範實施水土保持與維護或未先擬妥水土保持
    計畫，送請主管機關核定或未依核定計畫實施，乃屬違反同
    法第33條第1 項規定，除有同條第3 項之情形外，僅能處以
    罰鍰，不得援引第32條第1 項予以處罰，最高法院分別著有
    92年台上字第692 號、87年台上字第702 號、86年台上字第
    6221號判決可資參照。另按「水土保持法第32條第1 項在公
    有或私人山坡地內未經同意擅自墾殖、占用或從事開發、經
    營或使用，致生水土流失或毀損水土保持之處理與維護設施
    罪，為實害犯，以發生水土流失或毀損水土保持之處理與維
    護設施之結果為必要；如已實施上開犯行，而尚未發生水土
    流失或毀損水土保持之處理與維護設施之結果者，應屬同條
    第四項未遂犯處罰之範疇」（參照最高法院90年台上字第58
    21號判決）。
  2.被告丙○○於警詢、偵查及審理時，均一再辯稱：係被告乙○○委託伊到現場整地，而伊曾問地主是何人，經被告乙○○告知是叫「阿順」之人，所以伊才會到現場進行整地工程
    等語，核與被告乙○○於第1 次偵訊時證稱：伊是在案發地
    點附近的進百利公司負責開堆高機，伊在該處工作十幾年了
    ，所以案發地點附近的地主都委託伊管理土地，因為之前有
    人到案發現場倒廢土，有擋到伊公司放模板的地方，後來7
    、8 月間颱風來時該板模都倒了，地主就說該些模板都不要
    了，並且問伊是誰來倒廢土？但伊也不知道，伊就告訴地主
    要找怪手來將該廢土移開，而案發現場的土地地主有6、7百
    人，所以伊並沒有問過該土地的地主是否同意伊進行整地，
    後來伊就找被告丙○○到現場整地等語（偵查卷第47頁之94
    年1 月18日偵問筆錄），核與證人陳明順於原審中證述：鐵
    皮屋後面那塊地是祭祀公業所有，平常無人管理、、、我租
    給進百利的鐵皮屋在那，所以我常會去那巡視、、、偶爾會
    有人到那倒廢土，我常看到不同面孔的人、、、我也有看過
    祭祀公業土地地主去巡視等語（原審卷一第187~189 頁），
    均相符合。雖然被告乙○○自第2 次偵訊起即改稱未曾委託
    被告丙○○至現場整地，伊於第1 次偵訊之證述是不實在的
    ，是被告丙○○要求伊作不實之證述云云。惟查：
  (1)被告乙○○於94年11月28日檢察官訊問時證稱：伊不認識被
    告丙○○，並沒有委託被告丙○○到現場整地，伊只是在現
    場土地旁的水溝清垃圾，因為該處的電線桿要倒了，所以聯
    絡地主陳明順到現場看，同時有請挖土機來將電線桿扶正，
    伊會在94年1 月18日偵訊時證稱是伊委託被告丙○○到現場
    整地，是被告丙○○要求伊這麼說等語（偵查卷第87頁之94
    年11月28日訊問筆錄）。然而證人陳明順於審理時亦證稱：
    伊是桃園縣龜山鄉○○村○○○段陳厝坑小段33地號土地的
    所有人，平時大家都稱呼伊「阿順」，上開33地號土地是出
    租給進百利倉儲，而被告乙○○是進百利倉儲的員工，整地
    的現場應屬祭祀公業的土地，並不是伊的土地，伊並無委託
    被告乙○○幫忙處理土地周遭的事情等語（原審卷一、第18
    9頁之96年3月26日審判筆錄）。是證人陳明順於原審審理時
    既明白證述未曾委託被告乙○○幫忙處理土地周遭的事情等
    情，核與被告乙○○上開證稱「因為該處的電線桿要倒了，
    所以聯絡地主陳明順到現場看，同時有請挖土機來將電線桿
    扶正」云云，並不相符，則被告乙○○於94年11月28日偵訊
    時之證述是否屬實，顯有懷疑，尚難採信。
  (2)被告乙○○於94年11月28日偵訊時陳稱不認識被告丙○○，
    復於94年12月12日偵訊再次陳稱不認識也不曾聯絡過被告丙○○、甲○○（偵查卷第87頁之94年11月28日訊問筆錄、第
    109 頁之94年12月12日訊問筆錄）。然於偵查時，經與被告
    丙○○當庭對質後，被告乙○○又改稱：伊去過被告丙○○
    的公司1次，是因為丙○○把11之1號土地的電表箱撞壞，地
    主要求伊處理，伊是於第1 次偵查庭開庭前後去被告丙○○
    的公司，伊到該公司時並沒有看到被告丙○○，是該公司的
    小姐將1張面額新臺幣12000元的支票交給伊的等語（偵查卷
    第111 頁之94年12月12日訊問筆錄）。再被告乙○○於審理
    時另以證人身分具結證稱：伊是在進百利倉儲公司負責管理
    倉庫，地主陳明順委託伊在附近打掃、管理，房東曾友芳亦
    曾委託伊在附近土地進行整地，而該次整地的時間是在本案
    發生前，當時因為馬路路基流失，所以伊委託被告丙○○載
    磚頭把馬路墊起來，所以在本案發生之前伊就認識被告丙○○等語（原審卷二，第125頁之96年10月22日審判筆錄）。
    即關於被告乙○○於本案發生前，是否認識被告丙○○乙節
    ，被告乙○○於94年11月28日、94年12月12日偵訊及原審96
    年10月22日審理時之證述，均互有矛盾，則被告於上開94年
    11月28日、94年12月12日偵訊及96年10月22日審理時之證述
    ，是否屬實，顯有疑問，亦難採信。
  (3)又被告甲○○於審理時以證人身分具結後證稱：伊是受被告
    丙○○指示才會於93年12月16日上午8 時，至現場開挖土機
    整地，伊在整地時看到被告乙○○在場，但被告乙○○並沒
    有與伊交談，而整地過程中並沒有撞倒電線桿的情形等語（
    原審卷二，第120 頁之96年10月22日審判筆錄），被告乙○○雖不否認整地時確實有在現場，惟辯稱：因當時進百利公
    司的電錶箱壞掉，所以伊走到現場去看是什麼車弄壞的，伊
    有叫被告甲○○，因為怪手聲音太大聲，所以就站在那邊看
    等語（原審卷二，第123 頁之96年10月22日審判筆錄）。然
    查，被告乙○○既受雇於人，對於所管理之電錶箱遭人撞壞
    ，豈有不查明係何人所為，任由被告甲○○在現場操作怪手
    卻始終不上前盤問之理？被告乙○○上開所辯，不合常情，
    難以採信。而被告乙○○既於整地時在場，核與被告丙○○
    供稱係被告乙○○委託伊進行整地等情相符，被告丙○○上
    開辯解，顯非無據。
  (4)雖然檢察官另以證人即桃園縣龜山鄉○○○段陳厝小段34地
    號所有人陳瑞津於偵訊時證述不曾委託他人進行整地等語（
    偵查卷第87頁之94年11月28日訊問筆錄），而認被告丙○○
    上開辯解不實，惟本件進行整地現場應係「桃園縣龜山鄉○○○段陳厝段坑小段15地號土地」，而非起訴書所載「桃園
    縣龜山鄉○○村○○○段陳厝坑小段33、34地號土地」等情
    ，已經原審至現場履勘查明，有前揭現場履勘筆錄在卷可資
    佐證。是上開證人陳瑞津之證述，顯與本案無關，無從作為
    不利於被告丙○○、甲○○之認定之依據甚明。
  (5)據上，被告乙○○於94年11月28日、94年12月12日偵訊及96
    年10月22日審理時之證述，既有上開所述之諸多矛盾之處，
    其真實性即有可疑，是該等有瑕疵之證述，尚難採為不利於
    被告丙○○、甲○○之認定之依據。再檢視卷內資料，並無
    證據顯示被告丙○○與施作整地之土地有何淵源，被告丙○○亦無在案發現場鄰近土地上有何其它施工之情形，衡情，
    若非受人委託，被告丙○○豈會大費周章，僱用被告甲○○
    、搬運挖土機從事與己無關之整地工作？是被告丙○○辯稱
    係受人委託才會到案發現場進行整地等語，應屬實在。再被
    告丙○○於製作警詢筆錄時即已明白供稱：係1 名叫「阿順
    」的男子於93年12月12日下午3 時許至公司叫挖土機等語（
    偵查卷第11頁），嗣證人陳明順於審理時亦證稱：伊上開33
    號土地出租給進百利倉儲，被告乙○○是進百利倉儲的員工
    ，大家平時都稱呼伊「阿順」等語（原審卷一，第189 頁）
    ，核與被告丙○○上開有關「阿順」男子來公司叫挖土機整
    地之辯解相符。再進行整地時，被告乙○○確有在現場等情
    ，亦經被告甲○○於審理時證述明確；而被告乙○○於原審
    審理時亦具結證稱：除了陳明順跟曾友芳之外，還有其他地
    主委託伊管理土地，地主知道伊在那邊有幫他們清理土地的
    事情等語（原審卷二，第128 頁之96年10月22日審判筆錄）
    ，核與被告乙○○於案發2 日至檢察署應訊時即坦承是其委
    託被告丙○○至現場整地等情（偵查卷第46頁），若合符節
    ，綜此各端，足認被告乙○○與本案整地工作之施作確有相
    當密切關係，是被告乙○○主觀上可能認己已受該附近土地
    之地主多人（含「阿順」、曾友芳等）委託管理，故為達清
    理土地之目的，遂以「阿順」名義委由被告丙○○至現場整
    地，當可認定。從而，依上開證據顯示，被告乙○○於94年
    1 月18日檢察官訊問時，所為委託被告丙○○進行本件整地
    工程之證述，與事實相符，堪以採信。是被告丙○○既受被
    告乙○○委託，且係經被告乙○○告以地主「阿順」所授意
    後，始進行本件整地工程，其主觀上即無「未經土地所有權
    人同意」之故意存在。
  3.再案發現場係遭他人傾倒廢土後，始由被告乙○○委託被告
    丙○○至現場整地等情，已據被告乙○○於94年1 月18日檢
    察官訊問時證述明確（偵查卷第47頁），核與被告丙○○於
    審理時陳稱：現場是被告乙○○跟伊講在那裡，伊就請板車
    搬運怪手過去，伊再電話指示被告甲○○駕駛怪手整平現場
    等語（原審卷二，第123 頁之96年10月22日審判筆錄），及
    被告甲○○於審理時以證人身分具結證稱：伊至現場時，現
    場就有一堆土，伊只是駕駛怪手推平土堆等語（原審卷二，
    第119 頁之96年10月22日審判筆錄），均相吻合，且檢視卷
    內資料，亦無被告丙○○傾倒廢土之證據，是被告丙○○、
    甲○○施作的工作內容僅為將原有廢土堆平等情，應堪認定
    。再據證人盧金生於原審審理時證述：伊是桃園縣政府水務
    局水土保持課人員，伊於96年12月16日至現場會勘時，發現
    現場是剛剛傾倒的土石，並沒發生水土流失的實害情形，所
    以僅作行政處分，後來再至現場會勘，現場已經長出雜草，
    亦無發現有水土流失的實害情形等語（原審卷二，第117 頁
    之96年10月22日審判筆錄）。另據原審函詢桃園縣政府關於
    桃園縣龜山鄉○○○段陳厝段坑小段15地號土地自93年12月
    16日迄今有無實際發生水土流失或毀損水土保持設備之情事
    ，桃園縣政府亦回函表示該上開土地迄今尚無實際發生水土
    流失之情事，惟上開土地未具任何水土保持設施，有致生水
    土流失之虞等公共危險，此有桃園縣政府96年10月5 日府水
    保字第0960337748號函及函附之桃園縣政府水務局水土保持
    課會勘紀錄及現場照片等件附卷可稽（見原審卷二，第76至
    89頁）。是被告丙○○、甲○○進行整地工程之土地，自93
    年12月16日遭桃園縣政府查獲迄今並無實際發生水土流失之
    情事，應堪認定。
  4.綜上，本件被告丙○○、甲○○係基於被告乙○○委託，始
    至現場進行整地施作，渠等主觀上認知並無「未經土地所有
    權人同意」之情形存在，縱被告丙○○、甲○○進行整地之
    上開土地，並未因此造成水土流失之情事，而屬上開法條未
    遂範疇，然被告丙○○、甲○○因欠缺主觀認知，亦不違反
    水土保持法第32條第1項、山坡地保育利用條例第34條第1項
    及刑法第320條第2項之竊佔罪之規定。
四、按認定被告有罪之證據，定需達到使事實審審判之法官有「
    確信」之心證時，方得為被告有罪之判斷。綜上所述，被告
    丙○○、甲○○始終否認本件犯行，而本件公訴人所舉前開
    事證，均尚未達於通常一般之人均不致有所懷疑，得確信其
    為真實之程度，而有合理性懷疑之存在，無從形成有罪之確
    信。此外，復查無其他任何積極證據，足認被告丙○○、甲○○確有公訴人所指違反水土保持法及山坡地保育利用條例
    之犯行，揆諸前揭說明，此部分不能證明被告丙○○、甲○○犯罪。
五、原審諭知被告丙○○、甲○○無罪，固非無見，惟查：按「
    公私有土地之經營或使用，依水土保持法應實施水土保持處
    理與維護者，該土地之經營人、使用人或所有人，為水土保
    持法之所稱之水土保持義務人。而水土保持義務人即為有權
    使用山坡地之人，如為開發或經營山坡地，違反該法第12條
    至第14條之規定，致生水土流失者，始有水土保持法第33條
    第3 項前段之適用。如無權使用山坡地之人，卻在公有或私
    人山坡地內未經同意擅自墾殖、占用或從事同法第八條第一
    項第二款至第五款之開發、經營或使用，致生水土流失者，
    即應依同法第32條第1項之規定處罰。此觀之水土保持法第4
    條、第32條、第33條之規定自明（最高法院89年台上字第48
    9 號判決參照）。本件檢察官起訴事實乃水土保持法第32條
    第4 項與山坡地保育利用條例第10條所敘「無權使用山坡地
    之人」未經同意之要件事實，然原審竟就被告丙○○與甲○○是否違反水土保持法第33條第3 項與山坡地保育利用條例
    第35條第3 項「水土保持義務人」未擬具水土保持計劃等未
    起訴之事實為審理，顯有訴外裁判之違誤。
六、檢察官上訴意旨略以：（一）乙○○偵訊中證稱無人委託伊
    管理土地、陳明順亦證述未委託乙○○處理土地，然原審於
    理由中認乙○○受地主多人委託管理土地，理由有矛盾。（
    二）乙○○是否受委託管理土地，原審未查明。又原審認定
    丙○○主觀上無未經土地所有人同意之故意，與乙○○、陳
    明順證述不符。（三）原審未就水土流失部分，委請專業技
    師公會或學術團體認定。經查：證人之陳述有部分前後不符
    ，或相互間有所歧異時，究竟何者為可採，法院仍得本其自
    由心證予以斟酌，非謂一有不符或矛盾，即應認其全部均為
    不可採信（最高法院74年台上字第1599號判例參照），衡諸
    乙○○與工作環境有密切關係縱其未受地主之一陳明順法律
    上委託等情，亦可認其有對該地為事實上管理，不能排除乙○○對外有以受地主委託名義處理土地事務之可能，是以關
    於乙○○是否有受委託之歧異證詞取捨，本院仍得斟酌採信
    。另據判決理由中所述，本件所涉土地業經桃園縣水務局水
    土保持課會勘結果認該地植物生長良好等情（原審卷二第80
    頁），並無水土流失，故無請水土保持專家鑑定之必要。綜
    前所述，上訴意旨均無理由。然原判決既有上揭五所述可議
    之處，要屬無可維持，自應由本院撤銷改判。
伍、偽證部分
一、公訴意旨認被告丙○○涉犯上開教唆偽證罪嫌，及被告乙○○涉犯偽證罪嫌，係以(一)被告乙○○於94年11月28日、94年
    12月12日偵訊時之自白；(二)被告丙○○無法提出受被告乙○○委託整地之相關事證；(三)案發現場土地係登記為陳明順、
    陳瑞津及陳世昌3 人，被告乙○○於第1 次偵訊時卻稱地主
    有6 、7 百人，且證人陳瑞津已於偵訊證稱不認識被告乙○○等語，是被告乙○○上開第1 次偵訊顯然不實，為其主要
    依據。
二、訊之被告丙○○堅決否認有何教唆偽證之情事，辯稱：本件
    整地工程確係被告乙○○委託伊施作，當時被告乙○○告訴
    伊是地主委託他來處理的，後來查出施作地號土地不是地主
    陳明順的，被告乙○○才推說他都不知道等語；而被告乙○○雖於於94年11月28日、94年12月12日偵訊時及原審96年10
    月22日審理時均自白上開偽證犯行，惟依據下列證據，仍認
    被告丙○○、乙○○未有檢察官所指之偽證犯行：
  (一)被告乙○○於94年11月28日、94年12月12日偵訊及原審96年
    10月22日審理時之自白，有諸多矛盾之處，尚難認為與事實
    相符，而不能採為本案證據等情，已經原審詳述如前。反觀
    被告乙○○於94年1 月18日檢察官訊問時，所為委託被告丙○○進行本件整地工程之證述，已據原審核對各項證據，堪
    信與事實相符，並無違誤等情，亦經原審論述如前。
  (二)再證人陳明順於審理時證稱：案發現場應屬祭祀公業的土地
    ，並不是伊的土地等語（原審卷一、第189頁之96年3月26日
    審判筆錄）。且該桃園縣龜山鄉○○○段陳厝坑小段15地號
    土地，其所有權人係登記為祭祀公業等情，亦有該15地號土
    地登記公務用謄本1紙在卷可按（原審卷一，第222頁）。是
    被告乙○○於94年1月18日檢察官訊問時證稱地主有6、7 百
    人等語，確與事實相符。
  (三)再本件進行整地之土地係「桃園縣龜山鄉○○○段陳厝坑小
    段15地號土地」，而非「桃園縣龜山鄉○○村○○○段陳厝
    坑小段33、34地號土地」乙節，已經原審到現場履勘查明，
    則檢察官引用上開「33、34地號」土地登記謄本載明所有權
    人為陳明順、陳瑞津、陳世昌，並舉與本案無關之證人陳瑞
    津於偵訊時證述不認識被告乙○○等語，而認被告乙○○於
    第1次偵訊時之證述為不實在等情，顯有違誤。
三、綜上所述，公訴人所舉被告丙○○、乙○○涉犯偽證罪嫌之
    論證，顯未達於通常一般之人均不致有所懷疑，而得確信被
    告犯罪之程度，被告丙○○、乙○○是否有上開偽證之犯行
    ，容有合理之懷疑存在。此外，復查無其他任何積極證據足
    資證明被告丙○○、乙○○有何公訴意旨所指之偽證犯行，
    此部分自屬不能證明被告丙○○、乙○○犯罪，原審依照首
    開說明，為無罪之諭知，核無違誤。
四、檢察官上訴意旨略以：。（一）就地主有無委任乙○○管理
    土地部分之乙○○證述，原審認定乙○○無偽證行為，容有
    誤會。（二）原審就丙○○教唆偽證罪所引最高法院判例，
    係針對頂替罪。經查：被告丙○○應有受被告乙○○委託，
    倘其未受委託，何故會令受僱人甲○○至現場整地？顯然被
    告於94年11月28日偵訊時所稱不認識丙○○，亦未受地主委
    託等語（偵查卷第87頁之94年11月28日訊問筆錄、第109 頁
    之94年12月12日訊問筆錄）與事實未符，執此，不能排除被
    告丙○○確有經乙○○委託始進行本件整地工程之可能，因
    此其主觀上未具「未經土地所有權人同意」之故意存在。既
    然本院認定被告乙○○有對被告丙○○表示係受地主「阿順
    」委託處理係爭土地，從而，被告乙○○於94年1 月18日偵
    訊中證述部分難認有虛偽不實之情，縱其嗣後自白該日證述
    係偽證，本於被告自白不得作為有罪判決唯一證據之刑事訴
    訟法第156條第2項規定，在本院調查其他事證後，仍認被告
    乙○○所涉偽證罪犯罪事實尚不能證明，而被告丙○○所涉
    教唆偽證罪部分亦無從成立。據上，檢察官此部份上訴仍無
    理由，應予駁回。
五、就被告丙○○違反水土保持法，檢察官移送併案部分：
（一）96年度偵字第29753 號併案意旨略以：被告丙○○與其挖
      土機司機吳憲鵬、砂石車司機曾再益與座落於桃園縣龜山
      鄉○路○段○路坑小段33-13 號土地所有權人陳敬信、土
      地承租人李聰智於94年7月8日共同在上開山坡地上擅自堆
      積土石整地，惟未先擬具水土保持計劃送請主管機關核定
      ，致上開土地土石表土裸露，破壞地表及水源涵養功能，
      填土周圍未經夯實，1至1.5公尺坡面已生水土流失之實害
     。
（二）96年度偵字第29754 號併案略以：丙○○於90年間某日起
      ，向其兄楊錦成借用桃園縣龜山鄉○○村○○○段水浘小
      段19之9 號土地，竟未先擬具水土保持計劃送主管機關核
      定，即在上開地號土地從事堆積土石之使用行為，復未經
      附近同地段編號19之10地號、19之21 、25之5地號、25之
      1 地號等土地管領權人之同意，擅自佔用作為堆積土石之
      用，丙○○並自94年4月間某日起，以新台幣2500 元之對
      價，雇用與之有共同犯意聯絡之葉芳仁，在上開土地負責
      操作挖土機及碎石機，分類整理現場堆積之土石。上開土
      地經丙○○與葉芳仁之不當使用後，造成土石裸露，破壞
      地表及水源涵養致生水土流失。
（三）檢察官因認被告上開（一）（二）犯行與本案有連續犯之
      裁判上一罪關係。然查，被告丙○○於本案已受無罪判決
      ，自無與併案（一）（二）意旨所敘之犯罪事實，有連續
      犯之裁判上一罪關係，本院無從併予審究，應退由檢察官
      另為適法之處理。
六、被告乙○○經合法傳喚，無正當理由不到庭，爰不待其陳述
    逕行判決。
據上論斷，應依刑事訴訟法第368條、第371條、第369條、第364
條、第301 條，判決如主文。
本案經檢察官周志榮到庭執行職務。
中    華    民    國    97    年    7     月    22    日
                  刑事第九庭審判長法  官  陳貽男
                                  法  官  許宗和
                                  法  官  周盈文
以上正本證明與原本無異。
檢察官如不服本判決，應於收受送達後十日內向本院提出上訴書
狀，其未敘述上訴之理由者並得於提起上訴後十日內向本院補提
理由書（均須按他造當事人之人數附繕本）。
                                  書記官  王泰元
中    華    民    國    97    年    7     月    22    日


司法院資訊處製作；財團法人民間司法改革基金會備份。
